最高法院刑事判決　　　　　　九十六年度台上字第五四六八號
上　訴　人　甲○○
上列上訴人因違反藥事法案件，不服台灣高等法院台中分院中華
民國九十六年六月二十七日第二審更審判決（九十六年度上更(一)
字第五二號，起訴案號：台灣台中地方法院檢察署八十九年度偵
字第四七一一號〔原判決誤載為四七二號〕、第六一八四號、第
一一九六一號、第一七四六四號〔原判決誤載為第一七四七四號
〕），提起上訴，本院判決如下：
    主  文
上訴駁回。
    理  由
按刑事訴訟法第三百七十七條規定：上訴於第三審法院，非以判
決違背法令為理由不得為之；是提起第三審上訴，應以原判決違
背法令為理由，係屬法定要件；如果上訴理由狀並未依據卷內訴
訟資料具體指摘原判決不適用何種法則或如何適用不當，或所指
摘原判決違法情事，顯與法律規定得為第三審上訴理由之違法情
形不相適合時，均應認其上訴為違背法律上之程式，予以駁回。
本件原判決撤銷第一審就上訴人甲○○所為之科刑判決，改判仍
論處上訴人共同連續製造偽藥罪刑（處有期徒刑二年）。上訴人
之上訴意旨略稱：（一）原判決事實欄記載：「於民國八十九年
七月十一日上午十一許，甲○○前往台北縣林口鄉○○路二二六
巷二號三樓之四台耀化學股份有限公司（下稱台耀公司）辦事處
領取NIMETAZEPAM 硝甲西泮藥品五公斤，並當場交付新台幣（下
同）五十萬元貨款予劉善珍後，即於台耀公司門口為法務部調查
局南投縣調查站（下稱南投縣調查站）人員查獲」，與其理由記
載：「訊據被告（指上訴人）坦承向台耀公司購買 NIMETAZEPAM
硝甲西泮藥品情事，亦不諱言伊確於七十九年七月十一日經南投
縣調查站查獲持有NIMETAZEPAM硝甲西泮藥品五公斤及含NIMETAZ
EPAM硝甲西泮之ERIMIN益利眠藥錠二百九十公克等情」，顯相矛
盾，有判決理由矛盾之違法。（二）原判決事實認定：「上訴人
於八十九年三月間透過林錦輝，得悉台耀公司之劉善珍具有合成
NI METAZEPAM硝甲西泮之能力，並獲得劉善珍之首肯，乃於八十
九年四月間，基於與劉善珍共同犯意，約定以一百五十五萬九千
二百五十元之代價，委託劉善珍製造NIMETAZEPAM 硝甲西泮二十
公斤，並先交付定金十五萬元」，與其理由說明：「被告甲○○
已於南投縣調查站供述：『我於八十九年四月初，確定日期記不
清楚，受一位不知名之林姓自稱印尼華僑的男子，要求我設法購
買二十公斤，全部貨款均由該林姓男子支付並答應給我仲介費三
十萬元』」，顯然不符，自屬理由矛盾。（三）依檢察官起訴書
犯罪事實欄記載：「甲○○（即上訴人）於八十九年七月十一日
已將其中五公斤NIMETAZEPAM 硝甲西泮藥品交予該林姓男子」，
惟原判決則認定：「於八十九年七月十一日上午十一許，甲○○
前往台北縣林口鄉○○路二二六巷二號三樓之四台耀公司辦事處
領取NIMETAZEPAM 硝甲西泮藥品五公斤，並當場交付五十萬元貨
款予劉善珍後，即於台耀公司門口為南投縣調查站人員查獲」，
二者顯不相符，原判決就上開事實記載，何者與事實相符，未予
調查釐清，有應於審判期日調查之證據未予調查之違法。（四）
原判決事實認定：「上訴人基於與劉善珍共同犯意，約定以一百
五十五萬九千二百五十元之代價，委託劉善珍製造 NIMETAZEPAM
硝甲西泮二十公斤，並先交付定金十五萬元」，惟理由內援引之
劉善珍供述則謂：「我於八十九年四月二十日向甲○○報價，但
是他認為太貴，經協議以每公斤七萬六千七百二十五元成交，甲
○○向我訂購二十公斤」，二者顯非相符（即一公斤七萬六千七
百二十五元，合計應為一百五十三萬四千五百元），原判決就此
矛盾，未予調查釐清，有理由矛盾及證據調查未盡之違法。（五
）南投縣調查站於八十九年七月十一日十七時四十五分拘提上訴
人到案，當時上訴人即明白表示已聘請謝文田律師到場，惟南投
縣調查站人員於謝文田律師到場後，竟不一次訊問完畢，利用謝
文田律師離開後，於十二日上午八時五十分再次訊問上訴人，復
於同日上午十時四十五分，就該調查站執行通訊監察之資料訊問
上訴人，該站訊問上訴人之程序可議，原判決仍採納無律師在場
之上開南投縣調查站訊問筆錄作為判決之基礎，顯難謂合乎證據
法則。（六）上訴人於原法院上訴審多次否認犯罪，供稱：「我
委託給他的東西並沒有違法，我給詹銀湖的不是被查獲的那些東
西，我不認識林永政，我和劉善珍的公司是合法的交易行為，八
十九年六月二十日管制藥品局的許可下來，買賣的東西是八十九
年七月十一日被查獲，所以我和劉善珍之買賣是合法的」、「我
從八十九年五月公司設立後就開始申請藥品許可，這個案子是在
八十九年七月十一日發生，所以發生時，我已有資格買賣管制藥
品，和劉善珍的買賣部分，我們尚有證明，有估價單、訂購單可
以證明這是合法買賣」、「對詹銀湖部分，我覺得是張冠李戴，
林永政查扣的東西，根本不是我的，因為他們二人都是加工業，
加工業不可能做我一個客戶的東西，我所交給他的東西和所述東
西是不一樣，原料是非常重視顏色的東西，顏色不一樣的東西，
絕對不一樣」，原判決對此未加詳查、說明，有不適用法則及理
由不備之違法。（七）上訴人於原審既聲請調查案發當時南投縣
調查站人員曾否自上訴人使用之車牌號碼Ｙ２－０３７０、Ｍ３
－７８４０號小客車內查獲扣案之物品，原判決理由記載：「被
告嗣於本院本審（即原審）改口辯稱：伊車上本未發現何物品，
調查員（將）其帶開後，才多出扣押物云云，與其在南投縣調查
站供陳情節不符合，又依上揭說明亦委無可採，其聲請調閱搜索
時之光碟或錄影，核無必要」，即屬當然違背法令。又原判決先
以：「被告與台耀公司間交易金額達一百五十五萬餘元之鉅，卻
除一紙未經被告簽名之台耀公司估價單外，別無任何書面契約，
估價單上記載報價為一百七十三萬餘元，惟經雙方折衝以一百五
十五萬餘元成交後，卻未就此協議金額作成任何書面事證，復不
依法規及商場習慣開立發票」，說明上訴人辯稱：伊與劉善珍間
係買賣關係云云，並無可採；並援引上訴人於偵查中供稱：「我
當初向他訂製硝甲西泮時，有跟他說是管制藥品」，作為判決之
基礎；惟上訴人於該次偵查中乃供稱：「我當初向他訂製硝甲西
泮時，有跟他說是管制藥品，要他申請許可才合成，他也同意要
去申請」，足認上訴人僅係向劉善珍購買第四級管制藥品NIMETA
ZEPAM 硝甲西泮而已，並無與劉善珍共同製造該藥品之意思，原
判決僅截取上訴人前揭偵查供述之一部分，扭曲解釋而為不利於
上訴人之認定，有不適用證據法則之違法。（八）上訴人與劉善
珍間純係買賣NIMETAZEPAM 硝甲西泮藥品關係，業據證人劉善珍
於偵審中到庭證述明確，其未開立發票予上訴人，亦係因雙方買
賣尚未履行完畢之故，原判決執劉善珍尚未開立發票云云，為不
利於上訴人之認定，與經驗法則及論理法則有違；再依卷附上訴
人與劉善珍之通聯紀錄譯文所示，劉善珍曾告稱台耀公司可生產
數百公斤，因為之前有人曾詢問伊公司可否製造三百公斤等語，
益足認上訴人係向劉善珍任職之台耀公司購買系爭藥品，並非委
託製造，否則其對話內容何以提及討價還價等事；又原判決既認
定上訴人辯稱：伊與劉善珍間係買賣關係云云，並無可取，惟其
理由內又謂：「被告向劉善珍訂購價值達一百五十餘萬元之NIME
TAZEPAM 硝甲西泮」，亦有判決理由矛盾之違法。（九）上訴人
一再辯稱不認識林永政，係委託詹銀湖製造解酒劑等語，共犯詹
銀湖於第一審及原法院上訴審，亦為相同之供述；而詹銀湖交予
林永政者，為白色粉末，而非上訴人交予詹某之微棕色粉末，南
投縣調查站復未在林永政處，查獲與上訴人有關之藥品，林永政
於原審更供稱其不認識上訴人，則上訴人如何與林永政有共同製
造偽藥之犯意聯絡？原判決引用林永政之不利供述為本件事實認
定，有判決適用法則不當之違法。（十）原判決理由既說明：「
林永政除代詹銀湖製造ERIMIN益利眠外，亦併有為張炳裕、郭東
興等人製造藥品犯行，確經調查站人員查獲數批藥品扣案，有卷
附林永政、張炳裕、郭東興等人供述及扣押物品清單可參，惟林
永政就何批藥品係何人委製，本或有混淆之虞，詹銀湖亦有可能
另為其本人或另受他人委託而委請林永政製造ERIMIN益利眠」，
而上訴人係委託詹銀湖製造解酒劑，則詹銀湖委託林永政製造之
管制藥品，根本與上訴人無關，原判決理由又稱：「被告委由詹
銀湖，再由詹銀湖轉委由林永政製造之ERIMIN益利眠應係已交予
被告」，有違無罪推定原則及適用法則不當之違法等語。
惟查：原判決依憑上訴人於南投縣調查站及偵查中供認犯罪之供
述、第一審共同被告詹銀湖、林永政、劉善珍分別於南投縣調查
站或偵查中所為不利於上訴人之供述、卷附行政院於八十八年十
二月八日以台88衛字第四四五０一號公告生效之管制藥品管理條
例「各級管制藥品之範圍及種類」、法務部調查局八十九年八月
九日陸(一)字第89172501號檢驗通知書各乙份、台灣台中地方法
院檢察署檢察官核發之拘票影本、搜索票影本、台耀公司估價單
影本各乙紙及扣案如原判決附表一編號１、２、附表二編號１所
示之偽藥等證據資料，認定上訴人有其事實欄所載之犯行，已於
理由內詳敘其調查證據之結果及取捨證據認定之理由。並就上訴
人否認犯罪之辯解，認非可採，及第一審共同被告詹銀湖、林永
政、劉善珍分別在審理中所為有利於上訴人之供述，認均非可執
為有利於上訴人之認定，分別予以指駁或說明。復綜合其調查證
據之結果及卷內經合法調查所得之證據資料，於理由內說明：「
證人詹銀湖、林永政、劉善珍分別於南投縣調查站及檢察官偵查
中所為之陳述，均具有證據能力」、「在南投縣調查站或偵查中
對上訴人製作筆錄時，均係在其自由意思下，無強迫之情形，又
無其他具體證據可證明上訴人製作筆錄時係出於非任意性，上訴
人所辯（指其辯稱：在調查站所為之供述，是被強迫做的等語）
，委無可採」、「上訴人嗣於本院本審（指原審）改口辯稱：伊
車上本未發現何物品，調查員（將）其帶開後，才多出扣押物云
云，與其在南投縣調查站供陳情節不符合，其聲請調閱搜索時之
光碟或錄影，核無必要」、「上訴人確委請劉善珍合成NIMETAZE
PAM硝甲西泮，而NIMETAZEPAM硝甲西泮為製造ERIMIN益利眠之原
料」、「上訴人交付詹銀湖供仿製益利眠之原料應係NIMETAZEPA
M 硝甲西泮，其於調查局此部分所供（指其在調查站供稱：伊係
將NITRAZEPAM（硝西泮）交予詹銀湖仿製益利眠等語），應係口
誤」、「上訴人主觀上明知劉善珍或台耀公司並無 NIMETAZEPAM
硝甲西泮現貨，因其訂購行為，劉善珍即須製造偽藥NIMETAZEPA
M 硝甲西泮供交貨，則其顯有共同製造偽藥之主觀共同犯意」、
「上訴人及劉善珍均明知係未經許可違法製造藥品，上訴人所辯
：伊向台耀公司購買藥品，不知該公司竟未獲許可云云，自無可
採」、「上訴人委由詹銀湖，再由詹銀湖轉委由林永政製造之ER
IMIN益利眠，應已交予上訴人，除由上訴人留存部分外，其餘已
經廢棄，應無尚留存於林永政處者，是於林永政處查獲扣案之藥
品，應與上訴人無關，惟由上訴人、詹銀湖、劉善珍前揭供述，
及於上訴人處查獲之ERIMIN益利眠及NIMETAZEPAM 硝甲西泮，均
足以認定上訴人之犯行，尚不能以林永政處查獲扣案之藥品與上
訴人無關，即為有利於上訴人之認定」。從形式上觀察，原判決
並無理由不備、理由矛盾、應於審判期日調查之證據未予調查、
不適用法則、適用法則不當或採證違背經驗法則及論理法則等違
背法令之情形。上訴意旨（六）、（七）、（八）、（九）、（
十）或仍執原判決已詳予敘明不予採納之上訴人否認犯罪辯解及
詹銀湖、林永政、劉善珍於審理中之有利供述、或猶以原判決已
說明無調查必要之證據，任指原判決證據調查未盡、或置原判決
事實欄明確認定及理由內詳予說明之事項於不顧，僅就事實審法
院採證認事自由判斷職權之合法行使，再為單純事實上爭執，皆
非合法之第三審上訴理由。至於原判決事實欄記載：「於『八十
九』年七月十一日上午十一許，上訴人前往台北縣林口鄉○○路
二二六巷二號三樓之四台耀公司辦事處領取NIMETAZEPAM 硝甲西
泮藥品五公斤，並當場交付五十萬元貨款予劉善珍後，即於台耀
公司門口為南投縣調查站人員查獲」，雖與其理由說明：「訊據
被告（指上訴人）坦承向台耀公司購買NIMETAZEPAM 硝甲西泮藥
品情事，亦不諱言伊確於『七十九』年七月十一日經南投縣調查
站查獲持有NIMETAZEPAM硝甲西泮藥品五公斤及含NIMETAZEPAM硝
甲西泮之ERIMIN益利眠藥錠二百九十公克等情」，尚非完全一致
；惟此查獲年份之誤載（即理由誤載為七十九年七月十一日查獲
），核屬於判決結果顯無影響之文字誤繕，並非理由矛盾。又原
判決事實認定：「上訴人基於與劉善珍共同犯意，約定以一百五
十五萬九千二百五十元之代價，委託劉善珍製造NIMETAZEPAM 硝
甲西泮二十公斤，並先交付定金十五萬元」，雖與其援引作為證
據之劉善珍於南投縣調查站八十九年七月十四日之供述：「我於
八十九年四月二十日向甲○○報價，但是他認為太貴，經協議以
每公斤七萬六千七百二十五元成交，甲○○向我訂購二十公斤」
（見偵一七四六四號卷第二二頁）不盡相符（即一公斤七萬六千
七百二十五元，合計應為一百五十三萬四千五百元），惟劉善珍
於南投縣調查站八十九年九月六日複訊時已改稱：「本公司合成
二十公斤後，以總價一百五十五萬九千二百五十元賣予甲○○」
（見同上卷第十四頁正、背面），並有台耀公司估價單影本乙紙
在卷可按，則上引原判決事實認定，與其援引作為判決基礎之劉
善珍南投縣調查站八十九年九月六日複訊之供述及台耀公司估價
單上之記載，並無牴觸；而原判決援引劉善珍前揭八十九年七月
十四日之供述，雖與其事實認定，稍有歧異，亦無從推翻原判決
所確認之犯罪事實，依刑事訴訟法第三百八十條規定，均難執為
提起第三審上訴之適法理由。上訴意旨（一）、（四）執此指摘
原判決證據調查未盡，均與法律規定得為第三審上訴理由之違法
情形不相適合。又原判決事實記載：「上訴人於八十九年三月間
透過林錦輝，得悉台耀公司之劉善珍具有合成NIMETAZEPAM 硝甲
西泮之能力，並獲得劉善珍之首肯，乃於八十九年四月間，基於
與劉善珍共同犯意，約定以一百五十五萬九千二百五十元之代價
，委託劉善珍製造NIMETAZEPAM 硝甲西泮二十公斤，並先交付定
金十五萬元」，乃認定上訴人委託台耀公司製造NIMETAZEPAM 硝
甲西泮二十公斤之經過及價格；其理由說明：「我於八十九年四
月初，確定日期記不清楚，受一位不知名之林姓自稱印尼華僑的
男子，要求我設法購買二十公斤，全部貨款均由該林姓男子支付
並答應給我仲介費三十萬元」，係意指上訴人與該林姓共犯間所
為之約定，二者所指，並非同一事實，自無理由矛盾可言。上訴
意旨（二）執此指摘原判決理由矛盾，顯非依據卷內資料而為主
張。而起訴書犯罪事實欄記載：上訴人於八十九年七月十一日，
已將其中五公斤NIMETAZEPAM 硝甲西泮藥品交予該林姓男子等情
，雖與原判決事實認定：「上訴人於八十九年七月十一日上午十
一時許，前往台北縣林口鄉○○路二二六巷二號三樓之四台耀公
司辦事處領取NIMETAZEPAM 硝甲西泮藥品五公斤，並當場交付五
十萬元貨款予劉善珍後，即於台耀公司門口為南投縣調查站人員
查獲」，不盡相符；惟原判決上開事實認定，與其援引作為判決
基礎之卷內證據資料相互吻合（見原判決正本第六頁第八行至第
十行、第十頁第十五行至第十八行）；則原判決就上開歧異，自
非未予調查釐清。上訴意旨（四）另執此指摘原判決證據調查未
盡，顯屬誤會。至於南投縣調查站人員於八十九年七月十二日上
午八時五十分詢問上訴人及於同日上午十時四十五分，就該調查
站執行通訊監察之資料詢問上訴人時，上訴人之選任辯護人謝文
田律師，雖未在場，惟該站人員為前開詢問前，曾詢問上訴人：
「有無需要選任辯護人？」，其已答稱：「我已聘任謝文田律師
，但是他有表示將直接到台中地檢署，現在我願意接受貴站人員
詢問」（見偵一一九六一號卷第四頁）；足認南投縣調查站係經
由上訴人同意後，始製作上揭調查筆錄，其程序於法無違。上訴
意旨（五）以此指摘原判決採納無律師在場之上開筆錄作為判決
之基礎，有違證據法則等語，顯非適法。至於原判決援引上訴人
於偵查中供稱：「我當初向他訂製硝甲西泮時，有跟他說是管制
藥品」，作為判決之基礎；旨在證明上訴人於委託台耀公司製造
前，已明知NIMETAZEPAM 硝甲西泮係管制藥品，此認定與上引筆
錄內容，並無牴觸。上訴意旨（七）另執此指摘原判決不適用證
據法則，尚非依據卷內資料而為主張。又共同正犯之意思聯絡，
原不以數人間直接發生者為限，即有間接之聯絡者，亦包括在內
。如甲邀約乙犯罪，乙再邀約丙參與，雖甲、丙間彼此並無直接
之聯絡，亦無礙於其為共同正犯之成立。則上訴人辯稱其與林永
政素不相識云云，縱令屬實，惟依原判決事實認定，上訴人係與
詹銀湖基於共同製造偽藥之犯意聯絡，推由詹銀湖將管制藥品NI
METAZEPAM 硝甲西泮二公斤，交予亦具共同犯意之林永政用以製
造益利眠，則上訴人與林永政仍不失為上開製造偽藥犯罪之共同
正犯。上訴意旨（九）另以伊與林永政素不相識云云，指摘原判
決違法，顯屬誤會。綜上所論，本件上訴違背法律上程式，應予
駁回。
據上論結，應依刑事訴訟法第三百九十五條前段，判決如主文。
中　　華　　民　　國　九十六　年　　十　　月　 十二　 日
                      最高法院刑事第十一庭
                          審判長法官  林　永　茂
                                法官  蘇　振　堂
                                法官  蕭　仰　歸
                                法官  何　菁　莪
                                法官  郭　毓　洲
      本件正本證明與原本無異
                                      書  記  官
中　　華　　民　　國　九十六　年　　十　　月　 十七　 日
                                                      Ｖ
